【裁判字號】    88,上更(一),301
【裁判日期】    891011
【裁判案由】    貪污治罪條例
【裁判全文】
臺灣高等法院高雄分院刑事判決         八十八年度上更 (一)字第三一號
    上訴人即被告  甲○○
    選任辯護人    林樹根  律師
右上訴人因貪污治罪條例案件，不服臺灣高雄地方法院八十七年度訴字第七八三號中
華民國八十七年八月二十五日第一審判決（起訴案號：臺灣高雄地方法院檢察署八十
七年度偵字第三三六五號），提起上訴，經判決後，由最高法院發回更審，本院判決
如左：
      主      文
原判決撤銷。
甲○○共同依據法令從事公務之人員，利用職務上之機會，詐取財物，處有期徒刑
年陸月，褫奪公權年。其與李文正、楊敏賢、鄭素珠共同所得財物新台幣陸萬柒仟
伍佰元應予連帶追繳，並發還高雄市選舉委員會，如全部或一部無法追繳時，應以其
等財產抵償之。
      事      實
一、甲○○係高雄市選舉委員會（以下簡稱：高市選委會）行政室主任，綜理該室之
    物品查估、招標、採購等行政事務，與負責選務用品簽購、分發及保管等工作之
    高市選委會第一組組員李文正（成年人，業經臺灣高雄地方法院分別判處有期徒
    刑三年六月，褫奪公權三年及有期徒刑一年，經定執行刑三年十月，褫奪公權三
    年確定在案），均為依據法令從事公務之人員。於中華民國第九任總統、副總統
    及第三屆國民大會代表選舉期間，因須採購選務用品布幕（圈票遮屏用），李文
    正乃於民國（下同）八十五年一月二十六日，簽准購買布幕五百組後，因與甲○
    ○已認識七、八年甚為熟識之立侑文具印刷有限公司負責人楊敏賢及其配偶鄭素
    珠（均成年人，以上二人均經臺灣高雄地方法院另案判處有期徒刑三年六月，褫
    奪公權三年，上訴中）知悉其事，乃向甲○○表示可提供該項布幕，並分別於八
    十五年二月二十七日、二十八日以電話向豪成企業行等商號洽詢是否願意提供布
    幕發票，以供報銷，而經該商號同意後，楊敏賢於同年三月一日提供其所自行偽
    造之豪成企業行、高鑫有限公司、大屯企業行不實之估價單三紙（甲○○就偽造
    估價單部分，與楊敏賢不具犯意聯絡），再由甲○○授意其所屬不知情之行政室
    雇員鄧鳳凰以形式上比價方式先簽核報准，由豪成企業行以每組布幕新台幣（下
    同）一百三十五元，總計五百組，總價款六萬七千五百元議價成交。嗣因楊敏賢
    不及於三月一日前交貨，而甲○○又因職務上關係知悉年前立法委員及高雄市議
    員等選舉後，尚留有存貨及舊品，竟與李文正、楊敏賢、鄭素珠四人共同基於意
    圖為自己不法之所有之犯意聯絡，利用職務上之機會，以存放在資料室（起訴書
    誤為值星室）內不詳數目之存貨布幕抵充楊敏賢應交付之布幕。並於八十五年三
    月四日，由李文正將原庫存之布幕搬至高市選委會三樓走廊，佯裝楊敏賢已如數
    交貨，發放予各區公所後，即向鄧鳳凰表示豪成企業行已如期繳交布幕完畢，致
    鄧鳳凰信以為真。楊敏賢隨即持其向豪成企業行所取簽發日期為同年三月十二日
    ，面額六萬七千五百元之統一發票，向鄧鳳凰請領貨款，使鄧鳳凰誤認楊敏賢確
    已全數交貨，而製作其職務上所掌之選舉業務費用粘貼憑證，交由李文正在「驗
    收或證明」欄內簽章證明，再持交甲○○簽章認可，李文正及甲○○二人明知該
    粘貼憑證之內容並不實在，竟仍在其上蓋章證明或認可後，轉交高市選委會會計
    單位，使該承辦人亦陷於錯誤而將上開費用，以國庫支票於同年三月二十一日間
  寄達豪成企業行，而足以生損害於國庫管理之正確性。嗣豪成企業行領得該款，
    則扣除楊敏賢先前積欠豪成企業行之部分貨款後，由楊敏賢取回其中二萬餘元現
    款。甲○○、李文正、楊敏賢、鄭素珠共計詐取選務費用六萬七千五百元。
二、案經法務部調查局高雄市調查處協助由臺灣高雄地方法院檢察署檢察官自動檢舉
    偵查起訴。
      理      由
一、訊據上訴人即被告甲○○矢口否認右揭犯行，辯稱：被告既不負責選舉布幕之採
    購，分發及保管，根本不可能知悉八十四年立法委員及高雄市議員等選舉後留有
    布幕，自不可能授意李文正及鄧鳳凰以舊布幕替代新布幕抵充而詐領選務費用；
    又被告與李文正並無直接隸屬關係，李文正於職務上並不須受被告之指揮監督，
    亦不可能輕易受被告影響而為不法行為，楊敏賢所以能夠接作本件買賣，並非被
    告之指示所致，而係李文正之推薦；且值日室經常有人出入，並未放置布幕，嗣
    後亦未與楊敏賢、李文正至ＫＴＶ店宴飲，僅於八十六年一月間應勞工局同事朱
    永山之邀前往豪門大亨ＫＴＶ消費，且係由被告付款請客，本案實係李文正於其
    被起訴後之八十六年十月二十七日，偕同楊敏賢到伊住處，要求被告引導其等至
    彰化購買布幕充抵，冀求脫免刑責，為伊所拒，因此挾怨報復，且為圖利用自白
    後查獲共犯，即可減輕其刑之規定所為之不實指控，被告無共同詐領布幕犯行云
    云。惟查：
(一)、楊敏賢為順利取得高市選委會於八十五年三月間之選舉布幕承作，乃於同年三月
    一日偽造豪成企業行、高鑫有限公司、大屯企業行不實之估價單三紙交由高市選
    委會雇員鄧鳳凰比價之事實，業据被告楊敏賢供承在卷（見偵卷第二七頁反面至
    二八頁），核與證人沈應恩、吳朝慶在法務部調查局高雄市調查處證述之情節相
    符。而楊敏賢為取得該布幕發票，曾於八十五年二月二十七日、二十八日由其配
    偶鄭素珠及其本人以電話向豪成企業行之沈應恩及其他不知名廠商要求虛開布幕
    發票，且願補貼百分之五金額之事實，亦據楊敏賢、鄭素珠（見偵卷第四頁）供
    承在卷，並經證人沈應恩證述屬實，並有該二日之電話監聽錄音帶及譯本可參（
    見偵卷第四三至五二頁），足見楊敏賢、鄭素珠當時取得廠商估價單及發票，其
    主要目的是要向高市選委會報銷布幕經費，並非實際有何承製高市選委會布幕之
    事實。
(二)、楊敏賢以豪成企業行取得高雄市選委會上開選舉期間布幕之承製後，並未實際出
    貨之事實，業據李文正於八十七年一月九日高雄市調查處供稱：「商人楊敏賢並
    未交付五百組布幕，‧‧‧」，「（前述布幕既然沒有交貨，你於八十五年正副
    總統選舉前發給各區公所之布幕四百組左右，其來源為何﹖）答：‧‧‧，因此
    當時所發的都是存貨」，於偵查中亦為大致相同之供述（見偵字卷第十三頁正面
    ，第十四頁反面，他字卷八十七年一月九日訊問筆錄）；而楊敏賢於八十五年八
    月六日高雄市調查處供稱：「‧‧‧，至於『布幕』則是李文正告訴我，高雄市
    選委會尚有存貨而不必送貨」，於偵查中亦同此供述（見偵卷第二八頁反面、他
    卷八十七年一月十二日訊問筆錄）。參以鄭素珠與王漢同於八十五年二月二十八
    日之對話錄音中曾表示：布幕現在還有，但他還要請，我沒有這種收據等語；楊
    敏賢亦在電話中插話表示：布幕是以前做起來的等語（見偵卷第五一頁反面）。
    足證楊敏賢承作上開布幕並未交貨，係以高雄市選委會之存貨冒充無訛。
(三)、上開布幕何以由楊敏賢承作﹖楊敏賢未交貨，被告是否知情﹖及既未交貨，楊敏
    賢何以領取貨款﹖據楊敏賢於檢察官偵查時供稱：「是有人告訴我值日室內有五
    百支布幕，否則我怎知道，但為何會有該五百支布幕在值日室，我不清楚」、「
    （是何人告訴你值日室有布幕﹖）答：當時我有向甲○○提到布幕的事，且經他
    同意先挪用該批布幕，但實際上有無布幕，我不清楚」（見他卷八十六年六月十
    三日筆錄）；李文正於高雄市調查處供稱：「本會行政室主任甲○○任職於高雄
    市勞工局時即與楊敏賢熟識，並經常向楊敏賢採購物品，七十八年底甲○○擔任
    選委會行政室主任，主管選委會各項物品採購事宜，因渠與楊敏賢熟識，本會所
    採購各項物品，包括文具、非文具等都向楊敏賢採購。八十五年初採購前述布幕
    時，楊敏賢向甲○○要求承做，蔡主任（茂生）向我表示，應該讓楊敏賢多承做
    ，因此我就向鄧鳳凰表示，蔡主任要將布幕交給楊敏賢承做，因此鄧鳳凰即要求
    楊敏賢拿三家估算單來比價，其詳情（比價）應鄧鳳凰比較清楚」、「因楊敏賢
    無法在八十五年三月一日前交貨，甲○○主任指示我先以存備布幕發給各區公所
    ，‧‧‧」、「‧‧‧，我因為甲○○請託關說下，在驗收單上蓋章，完成驗收
    手續，總共金額新台幣六萬七千五百元」，其於八十七年一月九日檢察官偵查時
    亦為相同之供述（見偵卷第十三頁、第十四頁反面、第十五頁正面、他卷八十七
    年一月九日訊問筆錄）；鄧鳳凰證稱：「（為何會交由楊敏賢承做﹖）答：是我
    事先請示甲○○，他答應之後，我才上簽呈」（見他卷八十七年一月九日筆錄）
    各等語，並有李文正之陳述自白書在卷可按（見他卷）。綜上各情相互印證以觀
    ，被告與楊敏賢係熟識而有交情，於楊敏賢提出前開承作布幕（另有擦手巾）之
    要求時，被告告知李文正，李文正再轉知不知情之鄧鳳凰，而被告對於楊敏賢未
    將布幕交貨，及未交貨仍請領亦知情。至被告雖未負責保管布幕存貨，亦與李文
    正並無直接隸屬關係，但被告既與李文正、楊敏賢、鄭素珠共謀詐取前開選務費
    用，自得由李文正告知尚有布幕存貨，亦非有隸屬關係始得共謀犯罪。又李文正
    於八十五年九月十一日高雄市調查處訊問時固供稱前開布幕有交貨，是其妻舅黃
    榮基及另一不詳姓名男子送到高雄選委會云云，嗣於被起訴後始自白犯罪並為不
    利於被告之供述，然李文正於案發後亦欲隱瞞案情以求脫免本身刑責，因楊敏賢
    供出實情，而李文正亦被起訴，其見本身已難脫刑責，又認被告係共犯，竟未遭
    起訴判決，李文正心有未甘，因而全盤供出案情，並不違反經驗法則，被告更難
    執此即謂李文正上開自白及不利於被告之供述係不實。至楊敏賢於本院調查時改
    稱伊只是介紹製作布幕，伊有將請領貨款交給實際製作者黃先生（指李文正之小
    舅子黃榮基，已死亡）四萬多元云云，係事後迥護被告之詞；而鄧鳳凰於八十七
    年一月九日於高雄市調查處已證稱其於八十五年九月十一日該局供稱有看到二名
    男子來辦公室告知布幕已送達，係配合同事之說詞，所為不實之陳述等情，故被
    告均難執為有利之辯解。
(四)、高市選委會將國庫支票六萬七千五百元寄達豪成企業行，豪成企業行領得後扣除
    楊敏賢先前所積欠之貨款後，其中部分二萬餘元交付楊敏賢之事實，亦据被告楊
    敏賢供承在卷，且楊敏賢復供稱：經此次楊敏賢採購布幕後，被告、李文正均會
    主動打電話要求請吃飯等語（見偵卷第二九頁）。而李文正亦供稱：八十四年立
    委選完後，甲○○曾以電話邀其與楊敏賢一起去ＫＴＶ店喝酒等語（見他字卷八
    十六年五月二十七日、八十七年一月九日偵訊筆錄）。被告亦自承：曾在立委選
    舉後（約於八十五年二至四月間）與李文正及其朋友一起去ＫＴＶ店消費，楊敏
    賢有無去並不清楚等語（見他字卷八十六年六月十三日偵訊筆錄）。被告與楊敏
    賢甚為熟識，有如前述，豈有對當時與李文正在ＫＴＶ店消費，楊敏賢究有無參
    加竟不知情之理？故楊敏賢事後雖改稱：是請甲○○、李文正在路邊攤吃飯，並
    非在ＫＴＶ店消費云云，委無可採。而被告、李文正、楊敏賢在高雄市○○路之
    豪門大亨ＫＴＶ店消費多次，每個月約有一次，每次約五千元，均由楊敏賢付款
    之事實，亦據楊敏賢及其配偶鄭素珠供述在卷（見他字卷八十七年一月九日、八
    十七年一月十二日偵訊筆錄）。被告與楊敏賢於八十六年二月二十七日晚上並曾
    在豪門大亨ＫＴＶ店酒後失態，而由該ＫＴＶ店經理吳秀玲（譯音）以電話向鄭
    素珠抱怨等情，亦經楊敏賢供述在卷（見偵卷第九頁），並有鄭素珠與吳秀玲對
    話之監譯報告在卷可按（見偵卷第七五至七七頁）。被告空言否認曾與楊敏賢、
    李文正在ＫＴＶ店宴飲，亦無可採。被告既與楊敏賢甚為熟識且經常宴飲，則其
    於職務上得悉須用布幕，而授意李文正、鄧鳳凰由楊敏賢承製，並邀李文正以存
    貨抵充，與楊敏賢、鄭素珠共同詐取布幕費用，即難認與常情有違。楊敏賢詐得
    財物後，因而邀請被告及李文正或應被告要求共同宴飲花用之事證，已甚明確。
    被告與李文正、楊敏賢平日飲宴，既由楊敏賢付款，顯然被告與李文正、楊敏賢
    、鄭素珠對虛報布幕經費詐取國庫財物有犯意聯絡及行為之分擔。
(五)、被告因李文正被發覺其於本案核發之布幕數量不符，經開始調查其與楊敏賢不法
    事証後，為避免刑責上身，竟於八十五年八月間某日夥同楊敏賢、李文正及其所
    屬鄧鳳凰在高市選委會主任委員室共謀於日後調查時，供述如何一致等情，亦据
    李文正供承在卷（見偵卷第十三頁反面），並有其書具之自白信一份（見他字卷
    ）在卷可按。而鄧鳳凰亦証稱：當時甲○○表示大家講法要一致，把問題解開，
    才不會有刑責等語（見他字卷八十七年一月九日偵訊筆錄）。被告如未與楊敏賢
    、李文正事先有共同犯意聯絡，其何須於楊敏賢被約談後即指示其等如何脫罪？
    被告雖以係李文正挾怨報復云云，並舉其子蔡名峰到庭附和其說，惟查採購布幕
    之申請係李文正之職權，而實際尋找承製之廠商係證人鄧鳳凰之職權，鄧鳳凰向
    廠商購得布幕後，仍須由李文正對布幕之數量、品質等予以驗收，廠商始能請款
    ，此項採購程序且已行之有年，則李文正焉有不知何人可承製布幕，而須求助被
    告之可能？退步言之，縱李文正確不知何人何處可承製布幕，其何不直接向承辦
    之鄧鳳凰求助，反須向僅負責審核而依正常程序無須與廠商直接洽商之被告求助
    ？李文正既無須向被告求助購買布幕，則其是否須僅因被告拒絕為其有利之證言
    ，即挾怨報復，實有可疑。
(六)、至本件之布幕之置放地點，公訴人雖認係值日室，惟高市選委會值日室內放置一
    張單人床，供值夜人員過夜，另一張單人床堆放雜物，布幕並未放置在值日室之
    事實，業據證人即高市選委會之秘書周伯爵、副總幹事吳榮泮到庭結證屬實，故
    本件布幕存貨並非放置於值日室，應可認定。又投開票所用品之保管係李文正之
    職權，已如前述；而該存貨布幕係由李文正放置在資料室內，且八十五年三月四
    日所發放之布幕係自資料室取出放在三樓走廊等情，李文正已在陳述自白書內敘
    明（附於八十七年度他字第四十號卷內）；其於本院前審調查時，並稱：「（你
    說的布幕是放在何位置？）門上是掛值日室，但門一進入就是放布幕的地方再由
    裡面門進去就是以前的值日室，但值日人員都會在資料室值日，布幕就是放在資
    料室的地方，也就是值日室的門一進去的位置。」「（值日室門一進入就是資料
    室？)值日室門一進去就整個是資料室，布幕就是放在那」等語（見本院八七上
    訴一九一０號卷第五九頁反面）。證人方聰士於本院前審訊問時，亦證稱：李文
   正最清楚物品數量及保管擺放位置等情在卷（見本院八七上訴一七一０號卷第七
    九頁）；是本件布幕置放地點應為資料室始為正確。至被告雖以該布幕附有鐵架
    ，以其體積而言，資料室不可能存放得下作為抗辯。並舉證人黃榮華、陳秀慧為
    證，經查證人陳秀慧雖於本院調查中陳稱：曾於八十五年總統、副總統選舉之前
    清掃資料，並沒有見到有布幕存在云云（見本院卷第八八至八九頁）；而黃榮華
    則陳稱：曾於八十五年二、三月間，前往高雄市選委會幫忙清理值日室及資料室
    之物品，並證稱：「沒有見過（選舉用的投票布幕），沒有搬過」「只是將那些
    雜物存放在區公所內，我們當時並沒有抽屜、櫃子打開。」（見本院卷第一五七
    頁）等語。惟該資料室內確有一、二個以前使用之布幕，業經證人吳榮泮證述屬
    實（見原審卷第九八頁反面），方聰士於本院前審調查期日另證稱資料室內有很
    多長櫃等語在卷（見本院八七上訴一七一０號卷第八０頁），及該長櫃可放得下
    四、五百組之布幕等語（見本院卷第八三頁）足見該存貨布幕應係存放在資料室
    無訛，是陳秀慧及黃榮華之證詞顯不足為被告有利之證據。又被告聲請傳喚證人
    吳結才，以證明李文正曾要求被告介紹彰化從事製作布幕之廠商，以便購買布幕
    充抵，但為被告拒絕云云；因吳結才已到庭證稱：沒見過也不認識李文正，李文
    正亦不曾與其聯絡有關做布幕之事（見本院卷第一七八頁），是吳結才之證述亦
    不足為有被告有利之證據。被告另聲請傳訊鄧鳳凰，以證明被告曾否授意鄧鳳凰
    ，要向特定廠商購買布幕云云，鄧鳳凰於本院調查中雖證稱：本件係李文正向其
    表示可否向其親戚購買而，經向其被告請示後，李文正表示會請楊敏賢來估價等
    語，（見本院卷第七七頁），惟其之前已陳稱：「是我事先請示甲○○，他答應
    之後，我才上簽呈」（見他卷八七年一月九日筆錄），並參酌前理由(三)之李文正
    之證述，亦可見鄧鳳凰此部分供述，不足為被告有利之證詞。
(七)、至被告聲請傳訊證人朱永山以證明八十六年一月間，被告及李文正、楊敏賢曾偕
    同至豪門ＫＴＶ店消費，並非廠商楊敏賢所宴請云云，因朱永山已以信函表示對
    本案並不知悉（見本院卷第一四六頁），且縱令屬實，但與被告是否另接受楊敏
    賢宴請，並無必然之關係。又於本院前審時聲請傳訊證人胡素月，以證明高雄市
    選委會資料室內是否有存放布幕云云；聲請傳訊黃三財，以證明布幕係由李文正
    保管云云；因事證已臻明確，均核無必要。
    綜上所述，被告所辯係卸責之詞，不足採信，其犯行堪以認定。
二、核被告與李文正利用職務之便，製作虛偽之粘貼憑證，持以虛報選務用品布幕數
    量，並由楊敏賢、鄭素珠聯絡廠商虛開估價單及發票詐領選務經費，所為係犯修
    正前貪污治罪條例第五條第一項第二款之利用職務上機會詐取財物罪及刑法第二
    百十六條、第二百十三條之行使明知不實事項而登載於職務上所掌公文罪，其偽
    造之低度行為被行使之高度行為吸收，不另論擬（其利用不知情之鄧鳳凰製作不
    實之粘貼憑證行為，係間接正犯）。被告與李文正、楊敏賢、鄭素珠間，就上開
    犯行，有犯意聯絡及行為之分擔，均為共同正犯。其所犯上開二罪，有方法與結
    果之牽連關係，應從一重之修正前貪污治罪條例第五條第一項第二款之罪處斷。
    所犯刑法第二百十六條、第二百十三條之罪部分，雖未為起訴書事實欄所載，惟
    與起訴部分具有牽連犯之裁判上一罪關係，自為起訴效力所及，本院應併予審理
    。又貪污治罪條例已於八十五年十月二十三日修正公布，公務員利用職務上之機
    會，詐取財物，依修正公布前貪污治罪條例第五條第一項第二款規定，係處七年
    以上有期徒刑，得併科新台幣二百萬元以下罰金；而依修正公布後同條例第五條
    第一項第二款規定，則處七年以上有期徒刑，得併科新台幣六千萬元以下罰金。
    比較新舊法規定，以舊法法定刑為輕，對行為人有利，被告行為在舊法時，依刑
    法第二條第一項但書規定，應適用舊法處斷。本院審酌被告與李文正、楊敏賢、
    郭素珠共同詐取之財物僅六萬七千五百元，金額不多，且前開款項由楊敏賢取得
    或用以抵帳，被告並無所得，情輕法重，其犯罪情狀尚非全然無可憫恕，本院認
    處以法定最輕本刑仍嫌過重，並參酌本案共犯楊敏賢、鄭素珠部分，原審亦已依
    刑法第五十九條酌減其等之刑，有該案判決書附卷可參，基於衡平之原則，爰依
    刑法第五十九條規定減輕被告之法定刑。
三、原審論處被告罪刑，固非無見，惟被告除犯貪污治罪條第五條第一項第二款罪外
    ，尚犯刑法第二百十六條、第二百十三條之罪，原判決漏未論敘，尚有未洽。被
    告上訴意旨否認犯罪雖不足取，但原判決既有可議之處，仍無可維持，應由本院
    予以撤銷改判。爰審酌被告並無前科，有臺灣高等法院被告全國前案紀錄表可參
    ，其共同詐取之金額不多，及其犯罪後之態度等一切情狀，量處如主文第二項所
    示之刑，並依法宣告褫奪公權三年。至犯罪所得之六萬七千五百元應依法宣告追
    繳，並發還被害人高雄市選舉委員會；如全部或一部無法追繳時，以被告及李文
    正、楊敏賢、鄭素珠之財產抵償之。
據上論結，應依刑事訴訟法第三百六十九條第一項前段、第三百六十四條、第二百九
十九條第一項前段、修正前貪污治罪條例第二條、第五條第一項第二款、第十六條、
第九條，刑法第二條第一項但書、第十一條、第二十八條、第二百十六條、第二百十
三條、第五十五條、第五十九條、第三十七條第二項，判決如主文。
本案經檢察官陳新慶到庭執行職務。
中    華    民    國     八十九     年       十       月     十一   日
                              臺灣高等法院高雄分院刑事第七庭
                                  審判長法官  王光照
                                        法官  黃壽燕
                                        法官  黃仁松
右正本證明與原本無異。
如不服本判決，應於判決送達後十日內向本院提出上訴狀，其未述理由者並應於提
出上訴狀後十日內向本院補提理由書（應附繕本)。
                                      書記官  郭蘭蕙
中    華    民    國     八十九     年       十       月     十三   日
附錄：本判決論罪科刑法條：
修正前貪污治罪條例第五條第一項第二款：
有左列行為之一者，處無期徒刑或七年以上有期徒刑，得併科五萬元以下罰金：
二、利用職務上之機會，詐取財物者。
                                                                  Ｊ


司法院資訊處製作；財團法人民間司法改革基金會備份。
